臺灣臺中地方法院民事判決　　94年度簡上字第176號
　　上　訴　人　丙○○
　　訴訟代理人　許哲嘉律師
　　被　上訴人　乙○○
上當事人間請求返還贈與物事件，上訴人對於民國94年4月26日
本院豐原簡易庭93年度豐簡字第652號第一審判決提起上訴，並
為訴之追加，本院於民國94年8月5日言詞辯論終結，判決如下：
    主      文
上訴及追加之訴暨假執行之聲請均駁回。
第二審及追加之訴訴訟費用均由上訴人負擔。
    事實及理由
甲、程序方面
壹、按能獨立以法律行為負義務者，有訴訟能力，民事訴訟法第
    45條定有明文；成年人如未受禁治產宣告，除有心神喪失、
    無意識或精神錯亂而達喪失意思能力程度之情形外，均享有
    完全之行為能力，能獨立以法律行為負擔義務，自不能謂為
    無訴訟能力。查依原審言詞辯論筆錄之記載，上訴人於原審
    經法官訊問時，其陳述與神情皆正常，為兩造所不爭，並有
    言詞辯論筆錄附於原審卷可憑（見原審卷第11頁）；另經勘
    驗上訴人於民國（下同）94年7月5日在本院準備程序所為陳
    述之言詞應對及上訴人之容貌外觀結果，上訴人容貌祥和，
    其應對均與正常人無異，亦有本院94年7月5日準備程序筆錄
    在卷可憑，則上訴人縱曾接受精神方面疾病之治療，但上訴
    人並無心神喪失、無意識或精神錯亂而達喪失意思能力程度
    之情形，應可認定。且上訴人為成年人，有其年籍資料與身
    分證影本在卷可稽，復別無證據足資證明其已受禁治產宣告
    ，則依前開說明，上訴人自有訴訟能力，被上訴人抗辯其無
    訴訟能力云云，自不可採。
貳、次按當事人之真偽，法院應依職權調查，如冒用他人姓名或
    本無其人而捏造姓名提起訴訟者，應以其訴為不合法而依民
    事訴訟法第249條第1項第6款之規定駁回之（最高法院28年
    上字第1644號判例參照）。且法院認為必要時，得依職權訊
    問當事人，民事訴訟法第367條之1第1項定有明文；而當事
    人依前開規定所為之陳述，得為證據。查上訴人於94年7月5
    日，於具結前經本院告以具結之義務及為虛偽陳述之處罰並
    命朗讀結文後，結證稱確係其本人委託律師即其訴訟代理人
    提起本件上訴（見本院94年7月5日準備程序筆錄），則本件
    上訴確係上訴人所為，並非遭他人冒用名義所為，應可認定
    ；被上訴人抗辯本件上訴並非出自於上訴人之意思云云，自
    不可取。
參、另按在簡易訴訟程序之第二審為訴之變更或追加，非經他造
    同意不得為之，但民事訴訟法第255條第1項第2款至第6款情
    形不在此限，觀之同法第436條之1第3項準用第446條第1項
    規定自明。查上訴人於原審係主張被上訴人未履行對訴外人
    張瓊枝之扶養義務，而依民法第412條第1項、第416條第1項
    第1款、第419條等規定，請求被上訴人返還系爭不動產；其
    於本院復主張被上訴人對上訴人未盡扶養義務，而另依民法
    第416條第1項第2款、第419條之規定，請求被上訴人返還系
    爭不動產，則兩者之原因事實不同，堪認係屬訴之追加。次
    查被上訴人同意上訴人所為前開訴之追加，亦有本院94年6
    月16日準備程序筆錄在卷可憑（見前揭筆錄第12頁），則依
    前開規定，上訴人前開訴之追加，自應予准許。
乙、實體方面
壹、上訴人起訴主張：一、上訴人係訴外人張瓊枝與被上訴人之
    女兒，而坐落南投縣中寮鄉○○○段216地號土地，權利範
    圍10000分之49之所有權及其上建號207，門牌號碼為南投縣
    中寮鄉永嘉新村29號之建物，原為張瓊枝於84年間所購得，
    其於90年間因盼上訴人能照顧其晚年生活，遂將前開房地贈
    與上訴人。且上訴人之母張瓊枝當時患有子宮頸癌之惡疾，
    然因上訴人經常在外，無法時常照顧，張瓊枝遂於91年間告
    知上訴人，其與原已離婚之被上訴人要再次結婚，被上訴人
    表示願意擔負照顧扶養之責，但須將前開土地應有部分2000
    0分之49及前開建物應有部分2分之1所有權贈與被上訴人，
    上訴人為讓母親受較好之照顧，遂同意贈與系爭房地與被上
    訴人，並要求被上訴人需履行所承諾要扶養張瓊枝之義務，
    故前開贈與係屬附負擔之贈與。二、嗣被上訴人於接受上訴
    人贈與後，不僅未思及張瓊枝患有惡疾亟須照顧，竟未履行
    對配偶張瓊枝之扶養義務，於91年結婚，92年即離家；被上
    訴人且經常無故出言辱罵、毆打張瓊枝，並無端對張瓊枝提
    出妨害名譽之刑事告訴。因被上訴人即受贈人對於贈與人即
    上訴人之直系血親有故意侵害之行為，依刑法有處罰之明文
    ；上訴人乃於93年9月30日發函對被上訴人為撤銷系爭不動
    產贈與之意思表示，並請求被上訴人將系爭不動產移轉登記
    返還予上訴人，而經被上訴人於同年10月1日收受，然被上
    訴人均置之不理，被上訴人既已無法律上原因而受有系爭不
    動產所有權及占有之利益，依民法不當得利之規定，被上訴
    人自有將系爭不動產返還與上訴人，並為移轉登記之義務。
    爰依民法第412條第1項、第416條第1項第1款及第419條所規
    定不當得利之法律關係，請求被上訴人移轉登記前開不動產
    所有權予上訴人。三、且上訴人因患有憂鬱症，曾於94年4
    月17日起至同年5月11日至南投醫院住院治療，後因無法負
    擔醫療費用而返回張瓊枝住處。上訴人精神狀況時好時壞，
    無法就職謀生，被上訴人為上訴人之父，卻未盡扶養義務，
    上訴人亦得依民法第416條第1項第2款、第419條規定請求被
    上訴人返還登記系爭不動產。四、對被上訴人抗辯之陳述：
    （一）上訴人係主張前開贈與係附負擔之贈與，且有民法第
     412條第1項、第416條第1項第1款所規定贈與得撤銷之事由
    ，由證人張瓊枝於原審之證詞可知上訴人之所以贈與被上訴
    人系爭房地，係因被上訴人承諾要照顧張瓊枝之生活，惟被
    上訴人嗣後並未履行扶養義務，且對張瓊枝時常打罵，並無
    故對其提出妨害名譽之刑事告訴。足證上訴人所主張具有得
    撤銷前開贈與之情節為真實。（二）被上訴人雖辯稱：系爭
    房地於84年登記所有權人為張瓊枝，該財產依民法第1016及
    第1017條規定為屬於被上訴人與張瓊枝所共有，非屬上訴人
    之財產云云。惟系爭房地乃張瓊枝所出資購買，並登記為所
    有權人，則所有權當屬張瓊枝，並無民法第1017條推定為被
    上訴人及張瓊枝共有之問題。再者，張瓊枝於90年間因盼上
    訴人能照顧其晚年生活，遂將系爭房地贈與上訴人並登記為
    上訴人所有，則該房地即屬上訴人所有，故被上訴人辯稱該
    房地非上訴人所有，顯無理由。（三）被上訴人又辯稱：系
    爭房地若以「買賣」移轉予上訴人，須負擔稅金，故以「贈
    與」移轉所有權云云。惟被上訴人迄無法舉證證明系爭房地
    所有權移轉非屬贈與而係買賣之事實，是其前開辯解，亦無
    理由。（四）被上訴人另辯稱：系爭房地過戶予被上訴人係
    因上訴人之母張瓊枝當時害怕上訴人之前夫謀奪上訴人之財
    產云云。惟系爭房地原係張瓊枝贈與上訴人，若張瓊枝害怕
    上訴人之前夫謀奪上訴人之財產，則上訴人可將系爭房地全
    數過戶還給張瓊枝，並無過戶系爭房地一半所有權予被上訴
    人之必要，若非被上訴人之要求，上訴人何必徒增困擾，將
    系爭房地贈與被上訴人。再者，張瓊枝與被上訴人結婚時間
    為91年1月9日，於二人結婚後不久，上訴人隨即於91年3月
     4日將系爭房地過戶予被上訴人，可知被上訴人確係以願擔
    負照顧扶養張瓊枝之責並與其再次結婚為由，而向上訴人要
    求系爭之房地所有權，本件係附負擔之贈與無疑。（五）證
    人甲○○於原審之證詞足證張瓊枝與被上訴人約定被上訴人
    須照顧張瓊枝為條件而贈與系爭不動產。（六）另依相關證
    據顯示，被上訴人確有傷害家人及張瓊枝之行為，有本院89
    年家護字第36號民事通常保護令及切結書可稽，足證被上訴
    人對自身之脾氣及性格之克制力不佳，證人張瓊枝證稱與被
    上訴人91年間結婚後，仍遭被上訴人打、罵為真實。
貳、被上訴人則以：一、否認系爭贈與附負擔及否認被上訴人有
    出言辱罵、毆打張瓊枝或妨害其名譽之行為。二、系爭房地
    係被上訴人與張瓊枝婚姻關係存續中之84年間購買而登記所
    有權人為張瓊枝，故該財產依民法第1016及第1017條規定為
    屬於被上訴人與張瓊枝所共有，非屬上訴人之財產。三、且
    上訴人將系爭房地以贈與方式移轉予被上訴人，係為節稅。
    系爭房地之所以過戶予被上訴人，係因上訴人之母張瓊枝當
    時害怕其過世後，其前夫之子謀奪財產等語，資為抗辯。
參、本件原審對於上訴人之請求，判決上訴人全部敗訴。上訴人
    全部聲明不服，求為廢棄原判決，並判令被上訴人應將坐落
    南投縣中寮鄉○○○段216地號土地，權利範圍20000萬分之
    49之所有權及其上建號207，門牌為中寮鄉永嘉新村29號之
    建物，權利範圍2分之1之所有權移轉登記予上訴人；被上訴
    人則求為判決駁回上訴。
肆、查上訴人係張瓊枝與被上訴人之女兒，張瓊枝為上訴人之直
    系血親；而坐落南投縣中寮鄉○○○段第216地號、權利範
    圍10000分之49之土地及其上建號207，門牌號碼為南投縣中
    寮鄉永嘉新村29號之建物，於84年間原登記為張瓊枝所有，
    張瓊枝於90年間將前開房地贈與並登記為上訴人所有；及被
    上訴人與張瓊枝在60年間結婚，於88年6月24日離婚，嗣於
    91年1月9日再度結婚，被上訴人與張瓊枝自93年11月起（上
    訴人主張：從92年起）迄目前為止並未一起居住；與依南投
    縣南投地政事務所土地登記謄本及建物登記謄本所載，被上
    訴人取得前開土地權利範圍20000分之49之所有權及前開建
    物權利範圍2分之1之所有權，登記日期為91年3月27日，登
    記原因為贈與；和上訴人於93年9月30日寄發台中法院郵局
    第4952號存證信函與被上訴人，對被上訴人為撤銷系爭不動
    產贈與之意思表示，並請求被上訴人將系爭不動產移轉登記
    返還予上訴人，而經被上訴人於93年10月1日收受；且依原
    審筆錄記載，上訴人於原審經法官訊問時，其陳述與神情皆
    正常；本院於89年3月21日曾核發89年家護字第36號民事通
    常保護令，裁定本件被上訴人不得對本件上訴人及張瓊枝實
    施身體或精神上不法侵害之行為，亦不得直接或間接對其等
    為騷擾行為，並應遠離其等之住居所或學校至少100公尺；
    暨本件被上訴人以張瓊枝於93年6月20日當眾指摘其與「麗
    英」通姦，足以損害其名譽，而向台灣台中地方法院檢察署
    對張瓊枝提出毀謗罪之告訴，嗣經台灣台中地方法院檢察署
    檢察官以張瓊枝罪嫌不足而以93年度偵續字第280號不起訴
    處分書為不起訴處分等事實，為兩造所不爭，並有身分證影
    本、土地及建物登記簿謄本、結婚證書、不動產買賣契約書
    影本、房屋土地買賣異動協議書影本、土地增值稅繳款書、
    所有權移轉契約書、契稅繳款書、台中法院郵局第4952號存
    證信函與掛號郵件回執、本院言詞辯論筆錄（原審卷第11頁
    ）、本院89年家護字第36號民事通常保護令、台灣台中地方
    法院檢察署檢察官93年度偵續字第280號不起訴處分書等在
    卷可憑，自堪信為真實。
伍、按贈與附有負擔者，如贈與人已為給付，而受贈人不履行其
    負擔時，贈與人固得撤銷贈與，蓋附有負擔之贈與，乃以受
    贈人對於贈與人或第三人負有一定給付債務為附款之贈與，
    其所附負擔，即為贈與契約之一部。且主張法律關係存在或
    積極事實之當事人，應就該法律關係所發生所須具備之特別
    要件或積極事實，負舉證之責任。則上訴人自應就系爭贈與
    附有負擔之事實，負舉證之責任。然查證人甲○○於原審結
    證稱係張瓊枝與被上訴人一起委託其辦理系爭不動產贈與之
    移轉登記，辦理過程中上訴人均未與其接觸，證件均為張瓊
    枝所交付；及辦理過戶時，張瓊枝並未提及被上訴人必須照
    顧伊，才要過戶系爭不動產，亦未提及不履行照顧責任，則
    要收回系爭房屋，過戶辦理過程中未特別刻意提出條件交換
    等語（見原審卷94年4月12日言詞辯論筆錄），則由其證詞
    觀之，尚難認被上訴人與上訴人或張瓊枝就系爭贈與有附負
    擔之約定。至證人張瓊枝雖於原審證稱兩造確有前開附負擔
    之約定云云，然核與證人甲○○之證詞不符，且參酌證人張
    瓊枝與被上訴人另有訴訟糾紛，亦有台灣台中地方法院檢察
    署檢察官93年度偵字第13187號與93年度偵續字第280號不起
    訴處分書可憑，自難期其證詞之真實，故證人張瓊枝所為之
    前開證詞，自不可取。又上訴人所提出之村里長證明書，其
    內容亦不足證明前開附負擔約定之事實；況證人陳述所知之
    事實，除符合民事訴訟法第305條所規定得以書狀陳述外，
    應到庭以言詞陳述，前開村里長證明書，並未符合前開規定
    ，自無證據能力，自亦不足取。此外，上訴人迄未舉證證明
    被上訴人與上訴人或張瓊枝就系爭贈與有附負擔之約定，則
    上訴人依民法第412條第1項、第419條之規定，請求被上訴
    人返還移轉登記系爭不動產所有權，自屬無據。
陸、次按受贈人對於贈與人、其配偶、直系血親，有故意侵害之
    行為，依刑法有處罰之明文者，或對於贈與人有扶養義務而
    不履行者，贈與人得撤銷其贈與；前項撤銷權，自贈與人知
    有撤銷原因之時起，一年內不行使而消滅，贈與人對於受贈
    人已為宥恕之表示者，亦同，民法第416條定有明文。查：
一、被上訴人雖告曾對張瓊枝提出妨害名譽之刑事告訴，並經臺
    灣臺中地方法院檢察署以93年度偵續字第280號不起訴處分
    書為不起訴處分，固如前述。然依前開不起訴處分書內容以
    觀，前開案件被告張瓊枝僅係因犯罪不能證明而獲不起訴處
    分，並非本件被上訴人即應負誣告罪責，已難認被上訴人有
    故意侵害之行為，而依刑法有處罰之明文者。
二、縱認被上訴人經常無故出言辱罵、毆打張瓊枝，然上訴人所
    提出之本院89年度家護字第36號民事通常保護令，僅足證明
    係88年11月20日發生之事實，其另提出之被上訴人於85年8
    月2日所書立之切結書，亦僅足證明85年8月前發生之事實，
    此有前開民事通常保護令、切結書可憑。且參諸前開民法第
    416條規定之意旨，當限於贈與成立後，而有前開撤銷事由
    ，始得撤銷贈與；然前開事實均係發生於系爭不動產贈與之
    91年3月27日之前，上訴人自不得以前開事由撤銷系爭贈與
    。況前開切結書之內容記載被上訴人保證不再毆打女兒，其
    旁並加註「忻怡」（即上訴人之名字）等字眼，而前開民事
    通常保護令之聲請人之一亦為本件上訴人，則縱認受贈人即
    被上訴人對於贈與人即上訴人與張瓊枝故意為前開民事通常
    保護令、切結書所載之侵害行為，然上訴人於當時即已知悉
    前開事實，其撤銷權亦已因一年內不行使而消滅；且贈與人
    即上訴人係於前開行為後，仍為系爭不動產之移轉登記，堪
    認上訴人係默示之宥恕，依前開規定，亦不得行使撤銷權。
    至證人張瓊枝於原審雖證稱遭被上訴人毆打，然並無具體時
    間與情節之陳述，其與被上訴人另有訴訟糾紛，難期其證詞
    之真實，亦如前述，張瓊枝前開證詞亦不可採。
三、又受扶養權利者，以不能維持生活而無謀生能力者為限，民
    法第1117條第1項定有明文。上訴人雖提出診斷證明書證明
    其因患有憂鬱症，曾於94年4月17日起至同年5月11日至南投
    醫院住院治療，然尚不足證明上訴人不能維持生活而無謀生
    能力之事實。此外，別無證據足資證明上訴人不能維持生活
    而無謀生能力，依前開說明，自難認其有受被上訴人扶養之
    權利。從而，上訴人自不得依民法第416條第1項第2款之規
    定撤銷系爭贈與，其依民法第416條第1項第2款、第419條之
    規定，請求被上訴人返還登記系爭不動產，自屬無據。
柒、綜上所述，本件上訴人前開系爭贈與係附負擔，及系爭贈與
    有前開得撤銷事由等主張，均不足採。從而，上訴人主張本
    於民法第412條第1項、第416條第1項第1、2款及第419條規
    定之撤銷贈與後不當得利之法律關係，請求被上訴人將系爭
    不動產返還，並為移轉登記之給付，為無理由，不應准許。
    而其假執行之聲請亦失所附麗，應併予駁回。原審為上訴人
    敗訴之判決，及駁回其假執行之聲請，並無不合。上訴意旨
    指摘原判決不當，求予廢棄改判，及其所為訴之追加，為無
    理由，均應予駁回。
丙、據上論結，本件上訴與追加之訴均無理由，依民事訴訟法第
    436條之1第3項、第449條第1項、第78條，判決如主文。
中　　華　　民　　國　　94　　年　　8　　 月　　19　　日
                  民事第三庭    審判長法  官　張瑞蘭
                                      法  官  洪堯讚
                                      法  官  陳卿和
上正本證明與原本無異。
不得上訴。
中　　華　　民　　國　　94　　年　　8　　 月　　19　　日
                                      書記官
